【裁判字號】    89,台上,6441
【裁判日期】    891026
【裁判案由】    盜匪
【裁判全文】
最高法院刑事判決                              八十九年度台上字第六四四一號
    上  訴  人  甲○○
                乙○○
右上訴人等因盜匪案件，不服台灣高等法院中華民國八十九年七月十三日第二審判決
（八十九年度上訴字第七一六號，起訴案號：台灣板橋地方法院檢察署八十八年度偵
字第二三四七二號），提起上訴，本院判決如左：
    主  文
原判決撤銷，發回台灣高等法院。
    理  由
本件原判決認定上訴人甲○○係瘖啞人，與上訴人乙○○基於意圖為自己不法所有之
概括犯意聯絡，自民國八十八年七月十六日起至同年十月十三日止，連續於如原判決
附表編號一、三、四、六所示之時間、地點，以表列所載共乘不詳車號機車之方式，
或由甲○○或由乙○○騎乘機車，另一人則下手行搶，而趁吳龔芳、邱秀珍、王榮秀
、楊海山等人行走道路不及防備之際，共同奪取上述被害人所有表列編號一、三、四
、六所示之財物。甲○○、乙○○另基於意圖為自己不法所有之概括犯意聯絡，謀議
強劫財物，先後於同年七月二十日、同年九月二十九日止，連續二次於原判決附表編
號二、五所示之時間、地點，以表載施以強暴、脅迫之行為方式，致使張淑娟、黃義
德等人均不能抗拒，而強取彼等所有如附表所載之財物，得手後，現金均已平分花用
殆盡。彼等二人為供搶奪之用，復意圖為自己不法之所有，於原判決附表編號七所載
之時間、地點，由乙○○以其所有之鑰匙一支啟動電源之方式，共同徒手竊取邱劉秀
貞所有之ＦＣＣ－八三五號車牌重型機車一部，得手後，即供作行搶時之交通工具；
上訴人等於竊取邱劉秀貞重型機車後，於原判決附表編號八所載之時、地，共同基於
同前搶奪之概括犯意聯絡，由甲○○騎乘該車後載乙○○，乙○○則趁趙莊鬧怨行走
道路不及防備之際，而奪取其所有如附表編號八所列之財物。嗣於同日在台北縣板橋
市○○街三十巷十二弄口，經警當場查獲甲○○、乙○○二人，並扣得乙○○所有用
以行竊之鑰匙一支與邱劉秀貞所有之ＦＣＣ－八三五號牌重型機車一部（已發還被害
人）及趙莊鬧怨所有其內置放有現金新台幣（下同）八千七百元之皮包一只（已發還
被害人），而循線偵悉等情。因而維持第一審論處上訴人等共同連續意圖為自己不法
之所有，搶奪他人之動產；共同連續意圖為自己不法之所有，以強暴、脅迫致使不能
抗拒，而取他人之物罪刑之判決（甲○○均為累犯）。固非無見。
惟查：(一)被告之自白非出於強暴、脅迫、利誘、詐欺或其他不正之方法，且與事實相
符者，始得採為證據，如果被告之自白，係出於不正之方法，並非自由陳述，即其取
得自白之程序，已非適法，則不問自白內容是否確與事實相符，因其非係適法之證據
，即不能採為判決基礎，故審理事實之法院，遇有被告對於自白提出刑求之抗辯時，
應先於其他事實調查。本件上訴人乙○○主張其於警局訊問時遭到刑求（見第一審卷
第四十九頁），乙○○於原審調查時亦稱係警員要求其承認（見原審卷第五十五頁反
面）；甲○○亦在原審審理時抗辯渠等遭刑求（見原審卷第二一○頁），未見原審就
該部分為調查，亦未於理由內說明上訴人等該刑求抗辯何以不足採之理由，難謂無應
於審判期日調查之證據未予調查及理由不備之違法。(二)搶奪罪與盜匪罪雖同具不法得
財之意思，然搶奪係乘人不備，施用不法之腕力，公然掠取他人之財物，移轉於自己
持有之支配範圍下；而盜匪罪係施用強暴脅迫，抑制被害人之意思自由，至使不能抗
拒而取其財物或令其交付為其構成要件。本件被害人張淑娟於警訊供稱「我被兩個歹
徒圍住，兩人身材一胖一瘦將我攔下後，較壯的先發動機車在約三十公尺處等候，另
一個較瘦的便拉住我的手，並搶走我的皮包（見偵查卷第十七頁反面），跑向三十公
尺外機車處，騎機車逃跑了。」，原審雖擬傳訊被害人查證，然張淑娟並未到庭，究
竟上訴人將張淑娟攔下後，以不法腕力掠取其皮包，該攔下之行為得否謂該當抑制張
淑娟意思自由之強暴脅迫行為，非無疑義。原審僅以上訴人攔下行為之一端，未究明
有無其他證據證明上訴人等有施以其他強暴、脅迫之行為，即維持第一審之變更起訴
法條論以盜匪一罪，猶屬判決理由不備及應於審判期日調查之證據未予調查之違法。
(三)科刑判決所認定之事實，與所採之證據不相適合，即屬證據上理由矛盾，其判決當
然違背法令。原判決附表編號八事實認定係由邱春華騎乘竊得之ＦＣＣ－八三五號機
車後載乙○○，乙○○則趁趙莊鬧怨不及防備之際，而奪取其財物。然據上訴人乙○
○於警訊及審理中一再陳稱係由伊駕車，邱春華動手行搶，被害人趙莊鬧怨於警訊及
審理中為同一指訴，原判決未為說明其何以認定係由乙○○行搶之理由，亦非無證據
上理由矛盾之違法。又原判決附表編號五有關黃義德被劫取之金額，業據黃義德於原
審明確供稱被劫取十萬二千五百元（見原審卷第一四二頁），原判決事實欄仍認定被
劫取之金額為十萬五千元，未闡述其論據，併嫌欠洽。(四)有罪判決書，對於被告有利
之證據不採納者，應說明其理由，為刑事訴訟法第三百十條第二款所明定，故有罪判
決書對於被告有利之證據，如不加以採納，必須說明其不予採納之理由，否則即屬非
判決不備理由之違法。查乙○○迭次否認參與原判決附表編號二、三搶奪犯行，而被
害人張淑娟於警訊（見偵查卷第十七頁反面）、邱秀珍於原審（見原審卷第一○七頁
）均無法指認乙○○參與該次犯行，此有利於上訴人乙○○證據，何以不足採，判決
內未見說明，其證據取捨之論據猶有可議。以上或為上訴意旨所指摘，或為本院得依
職權調查之事項，應認原判決有發回更審之原因。
據上論結，應依刑事訴訟法第三百九十七條、第四百零一條，判決如主文。
中      華      民      國    八十九    年      十      月    二十六    日
                              最高法院刑事第五庭
                                  審判長法官  紀  俊  乾
                                        法官  黃  正  興
                                        法官  陳  東  誥
                                        法官  張  春  福
                                        法官  韓  金  秀
      右正本證明與原本無異
                                              書  記  官
中      華      民      國    八十九    年     十一     月      一      日


司法院資訊處製作；財團法人民間司法改革基金會備份。
